【裁判字號】    92,訴,185
【裁判日期】    920520
【裁判案由】    廢棄物清理法
【裁判全文】
臺灣士林地方法院刑事判決                          九十二年度訴字第一八五號
    公  訴  人  臺灣士林地方法院檢察署檢察官
    被      告  甲○○
    選任辯護人  許智勝律師
    被      告  乙○○
右列被告因違反廢棄物清理法案件，經檢察官提起公訴（九十年度偵字第一五四五號
），本院判決如左：
    主  文
甲○○共同未依廢棄物清理法第四十一條第一項規定領有廢棄物清除、處理許可文件
，從事廢棄物貯存、清除，處有期徒刑壹年貳月。緩刑參年。
乙○○無罪。
    事  實
一、甲○○自民國八十九年十一月二十二日起經變更登記為宗營環保工程有限公司（
    下稱宗營公司，未據起訴，原負責人為周德輝）之負責人，明知從事廢棄物處理
    業務者，應向直轄市、縣（市）主管機關或中央主管機關委託之機關申請核發公
    民營廢棄物清除處理機構許可文件後，始得受託處理廢棄物業務，竟基於擅自從
    事廢棄物貯存及清除之犯意，未領有廢棄物清除及處理許可文件，於民國八十九
    年十二月四日，同意僑泰建設股份有限公司承作位於台北市○○○路建築工地內
    收集清除之塑膠、廢鐵、木材、廢磚塊、水泥袋、廢土及垃圾等一般事業廢棄物
    近六十立方公尺，以貨車運至宗營公司租用位於台北市○○區○○段七地號土地
    之貯存場地，並向該僑泰公司收取每車次新台幣（下同）六百元之代價，再僱用
    有犯意聯絡綽號「阿文」之不詳姓名成年男子操作挖土機堆放貯存該等廢棄物。
    至同年月六日凌晨，甲○○經與鍾宏明（原名鍾國樹，為前案有罪判決效力所及
    ，已為檢察官不起訴處分確定）聯絡，由鍾宏明指示乙○○（另為無罪諭知，如
    後所述）及徐運森（移由台灣新竹地方法院審理）分別駕駛車牌ＮＪ─六五九號
    及九Ｎ─○九號營業大貨車，前往宗營公司貯存上開廢棄物之場地準備載運該等
    廢棄物，而於同日凌晨四時三十分許，「阿文」正以挖土機挖運上開廢棄物至該
    等營業大貨車時，為環保警察當場查獲。
二、案經台北市政府警察局內湖分局報告臺灣士林地方法院檢察署檢察官偵查起訴。
    理  由
壹、有罪部分：
一、右揭犯罪事實，業據被告甲○○於警訊、偵查、本院審理中坦承不諱（參見偵查
    卷第二二頁、第八十至八二頁、本院卷第十七至十八頁、第六六頁），核與共同
    被告乙○○、徐運森、周德輝、鍾宏明（原名鍾國樹）於警訊、偵查中供述之情
    節相符（參見偵查卷第二四至三○頁、第六二至六四頁、第八一至八二頁），並
    經證人即宗營公司會計羅秀霞、台北市○○區○○段七地號土地所有權人王丁貴
    、台北市政府環保局衛生稽查大隊隊員周祥麟、楊周旋於警訊、偵查及本院調查
    中結證明確（參見偵查卷第六五至五八頁、第一七五至一七六頁、本院卷第五六
    至六十頁），且有台北市政府環境保護局衛生稽查大隊環保專線受理服務暨一般
    公害稽查紀錄單一紙、經濟部於八十九年十一月二十二日核發之經濟部公司執照
    影本一紙、現場照片十六幀、王丁貴所有台北市○○區○○段七地號土地之土地
    權狀影本一紙附卷（參見偵查卷第二○頁、第四三至四六頁、第五一頁、第七二
    至七四頁）可憑，應甚明確，而堪認定。
二、被告甲○○之辯護人雖辯稱：本件被告甲○○從僑泰建設股份有限公司之建築工
    地回收相關建築廢棄物，係屬建築事業廢棄物之再利用，而事業廢棄物之再利用
    ，應依中央目的事業主管機關規定辦理，不受本法第二十八條、第四十一條之限
    制，廢棄物清理法第三十九條第一項定有明文，是事業廢棄物經公告為再利用項
    目後，即無庸申請清除許可；再從事再利用經中央目的事業機關公告再利用之廢
    棄物者，應依該公告之管理方式辦理，未依該公告之管理方式辦理者，以違反廢
    棄物清理法第三十九條規定處以行政罰，又清除公告再利用廢棄物者，應符合中
    央目的事業主管機關規定之事業廢棄物送往再利用機構再利用之清除方式，其違
    反者，亦以違反同法第三十九條規定處以行政罰，行政院環境保護署發布之「從
    事事業廢棄物再利用涉及違反清除處理及再利用認定原則」第一、三項定有明文
    。是本件被告甲○○縱有違反再利用管理方式，亦係違反同法第三十九條、第五
    十二條規定處以行政罰而已等語。然查：
  (一)首按八十九年一月十九日修正公布之廢棄物清理法已於九十年十月二十四日更為
    修正公布施行。依修正前被告行為時之廢棄物清理法（八十九年一月十九日）第
    二十條規定，公、民營廢棄物清除、處理機構經營廢棄物之貯存、清除或處理業
    務，應列明專業技術人員與貯存、清除、處理之工具、方法、設備及場所，向地
    方主管機關申請核發許可證。但從事有害事業廢棄物之貯存、清除或處理者，地
    方主管機關應先報請中央主管機關核准，始得發給許可證。而未依同法第二十條
    規定領有廢棄物清除、處理許可證或核備文件，從事廢棄物貯存、清除、處理者
    ，處一年以上五年以下有期徒刑，得併科一百萬元以下罰金，同法第二十二條第
    二項第四款亦定有明文。九十年十月二十四日修正後之廢棄物清理法第四十一條
    第一項前段，亦對於從事廢棄物處理業務者，應向直轄市、縣（市）主管機關或
    中央主管機關委託之機關申請核發公民營廢棄物清除處理機構許可文件後，始得
    受託清除、處理廢棄物業務有所規定，如違反者，依同法第四十六條第一項第四
    款之規定，應處一年以上五年以下有期徒刑，得併科新台幣三百萬元以下罰金。
    比較修正前後之新舊法規定，並無有利不利之問題，是被告等如有違反上開規定
    而有刑責時，依刑法第二條第一項前段之規定，應適用裁判時之新法即九十年十
    月二十四日修正後之廢棄物清理法之規定，合先敘明。
  (二)次按廢棄物清理法所稱之廢棄物，係指一般廢棄物及事業廢棄物，而事業廢棄物
    又分為有害事業廢棄物及一般事業廢棄物，此廢棄物清理法第二條定有明文；而
    建築廢棄物係指營建或拆除建築物或其他工程所產生之廢棄物，「事業廢棄物貯
    存清除處理方法及設施標準」第二條第六項定有明文，再房屋興建工程（由事業
    機構營造興建者）所產生之廢棄物為「一般事業廢棄物」，亦經行政院環境保護
    署八十二年七月七日環署廢字第二三００二號函釋示在案，其中建築工程、公共
    工程及建築物拆除工程施工所產生之剩餘土石方、磚瓦、混凝土塊等，係屬營建
    或拆除建築物或其他工程所產生之事業廢棄物中可供回收、分類、加工、轉運、
    處理、再生利用者，原在法規上稱為「營建廢棄土」，現改稱：「營建剩餘土石
    方」，惟仍不失其事業廢棄物之性質，自甚明確。而被告甲○○同意僑泰建設股
    份有限公司承作位於台北市○○○路建築工地內收集清除之塑膠、廢鐵、木材、
    廢磚塊、水泥袋、廢土及垃圾等一般事業廢棄物近六十立方公尺，以貨車運至宗
    營公司租用位於台北市○○區○○段七地號土地之貯存場地，再僱用有犯意聯絡
    綽號「阿文」之不詳姓名成年男子操作挖土機堆放貯存該等廢棄物，並通知鍾宏
    明連絡大貨車司機載運清除，如上所述，該等塑膠、廢鐵、木材、廢磚塊、水泥
    袋、廢土及垃圾等一般事業廢棄物近六十立方公尺，固堪認係一般事業廢棄物，
    依修正後廢棄物清理法第三十九條之規定：「事業廢棄物之再利用，應依中央目
    的事業主管機關規定辦理，不受第二十八條、第四十一條之限制。前項再利用之
    事業廢棄物種類、數量、許可、許可期限、廢止、紀錄、申報及其他應遵行事項
    之管理辦法，由中央目的事業主管機關會商中央主管機關、再利用用途目的事業
    主管機關定之。」及內政部於九十一年九月十七日發布之「營建事業廢棄物再利
    用種類及管理方式」之規定，亦將事業廢棄之廢木材、廢玻璃屑、廢鐵、廢塑膠
    、營建混合物公告列為可再利用之營建事業廢棄物，核與被告甲○○所貯存、清
    除之上開一般事業廢棄物大致相符，惟得以適用上開修正後廢棄物清理法第三十
    九條之規定，係以「從事事業廢棄物之再利用」為前題，並應依中央目的事業主
    管機關規定辦理，始不受同法第二十八條、第四十一條之限制，否則仍有修正後
    同法第四十六條第一項第四款之行政刑罰適用；至從事事業廢棄物再利用之後，
    未依其種類、數量、許可、許可期限、廢止、紀錄、申報及其他應遵行事項之管
    理辦法，未依中央目的事業主管機關會商中央主管機關、再利用用途目的事業主
    管機關訂定之辦法行之，始有修正後同法第五十二條行政罰鍰之適用，此行政院
    環境保護署九十一年十二月二十五日環署廢字第○九一○○九一一五一號發布之
    「從事事業廢棄物再利用涉及違法清除處理及再利用認定原則」（參見本院卷第
    三八至三九頁）亦不排除上開原則之適用，當甚明確。
  (三)本件查獲現場，係露天堆置一般事業廢棄物，無防止地面水、雨水及地下水流入
    滲透之設備或措施，亦無上開「營建事業廢棄物再利用種類及管理方式」規定之
    再利用設備，此有上開現場照片及台北市政府環境保護局衛生稽查大隊環保專線
    受理服務暨一般公害稽查紀錄單一紙在卷可憑，而證人即台北市政府環保局衛生
    稽查大隊隊員周祥麟於本院調查中亦結證稱：現場無垃圾分類設備等語（參見本
    院卷第五八頁），且被告甲○○於本院調查中亦供承：建築廢棄物運來伊並沒有
    分類等語（參見本院卷第十七頁），又宗營公司亦未取得內政部於九十一年七月
    二十九日公布之「營建事業廢棄物再利用管理辦法」所規定之再利用機構資格，
    此亦為被告甲○○所不否認，足認被告貯存上開一般事業廢棄物並非為再利用，
    自無適用修正後廢棄物清理法第三十九條之規定，而排除同法第四十一條之刑責
    ，當甚明確，是上開辯護人之辯稱尚難採信。
三、又為有效清除、處理廢棄物，改善環境衛生，維護國民健康，公民營廢棄物清除
    、處理機構，必須具備一定之條件、具備自有設施、設置專業技術人員等（詳見
    事業廢棄物貯存清除處理方法及設施標準），始得向主管機關申請核發公民營廢
    棄物清除處理機構許可文件，修正前廢棄物清理法第二十條及修正後第四十一條
    第一項、第四十二條均有相同意旨之規定。此項立法目的，在於限定符合法定申
    請許可條件之專業機構始得從事廢棄物處理行為，並非容許一般欠缺專業能力之
    人擅自無照處理廢棄物。無論修正前之該法第二十二條第二項第四款或修正後第
    四十六條第一項第四款前段均設有處罰擅自貯存、清除、處理廢棄物行為之規定
    ，所指依規定領有許可文件，為阻卻違法之事由一節，非謂該款僅以公民營業者
    作為處罰對象，而應認對於任何人均受其規範，否則一般人擅自清除、處理廢棄
    物，無法處罰，當違本法為改善環境衛生、維護國民健康之旨（參見最高法院八
    十九年度台上字第四八一四號、臺灣高等法院九十年度上訴字第一二四五號判決
    要旨）。準此，被告甲○○所屬之宗營公司既屬民營廢棄物清除、處理機構，自
    為廢棄物清理法第四十六條第一項第四款處罰之對象甚明。至被告甲○○所屬之
    宗營公司雖於事後即九十一年一月間始取得台北市政府核發之廢棄物清除許可證
    （參見偵查卷第八四頁），惟尚不得阻卻之前八十九年十二月四日至六日之犯罪
    成立，附此敘明。
四、按廢棄物清理法第四十六條第一項第四款所規定之犯罪構成要件行為，計有「貯
    存」、「清除」及「處理」三者，其中所謂「貯存」，指一般廢棄物於清除、處
    理前，放置於特定地點或貯存容器、設施內之行為，「清除」則指一般廢棄物之
    收集、運輸行為，至「處理」則包含(1)中間處理：指一般廢棄物在最終處置前，
    以物理、化學、生物、熱處理、堆肥或其他處理方法，改變其物理、化學、生物
    特性或成分，達成分離、減積、去毒、固化或安定之行為。(2)最終處置：指將一
    般廢棄物以安定掩埋、衛生掩埋或封閉掩埋之行為。(3)再利用：一般廢棄物做為
    原料、材料、燃料、填土或其他經中央主管機關及目的事業主管機關認定之用途
    行為。是被告甲○○同意僑泰建設股份有限公司承作位於台北市○○○路建築工
    地內收集清除之塑膠、廢鐵、木材、廢磚塊、水泥袋、廢土及垃圾等一般事業廢
    棄物近六十立方公尺，以貨車運至宗營公司租用位於台北市○○區○○段七地號
    土地之貯存場地，再僱用有犯意聯絡綽號「阿文」之不詳姓名成年男子駕駛挖土
    機堆放貯存該等廢棄物，並通知鍾宏明連絡大貨車司機載運清除，核其所為，係
    屬修正後廢棄物清理法第四十六條第一項第四款規定之「貯存」、「清除」行為
    ，而構成修正後廢棄物清理法第四十六條第一項第四款之未領有許可文件從事廢
    棄物貯存、清除罪（業經比較修正前後之新舊法，應適用裁判時之新法，如上所
    述）。被告甲○○就前揭犯行與綽號「阿文」之不詳名之成年男子間，具有犯意
    之聯絡及行為之分擔，均為共同正犯。又被告甲○○所犯未領有許可文件從事廢
    棄物貯存、清除罪，本係以經營廢棄物之清除、處理業務為其要件，則其罪質本
    具有反覆實施同一行為之特性，故其等自八十九年十二月四日起至八十九年十二
    月六止之多次行為，應包括於一個從事廢棄物貯存、清除業務行為之概念中，均
    應僅成立一罪，公訴人認被告甲○○自八十九年十二月一日起至同年月三日止即
    有上開犯罪行為，並無所據，尚難認定，惟此部分既與起訴及本院認定有罪部分
    有實質一罪關係，則不另為無罪之諭知。爰審酌被告甲○○並無不良前科，素行
    尚可，及其犯罪之動機、目的、手段、所生之危害、貯存、清除廢棄物之數量不
    多、犯後態度良好等一切情狀，量處如主文第一項所示之刑。又被告甲○○尚無
    犯罪前科，未曾受有期徒刑以上刑之宣告，此有台灣高等法院被告全國前案紀錄
    表在卷可參，其因一時失慮致罹刑章，受此罪刑之宣告，當足收警惕懲儆之效，
    信無再犯之虞，綜核其個人及家庭環境各情，認對其所宣告之刑，以暫不執行為
    適當，併予諭知緩刑三年，以啟自新。至宗營公司涉犯修正後廢棄物清理法第四
    十六條第一項第四款、第四十七條之罪並未為公訴人提起公訴，此部分自應續由
    檢察官依法偵辦，附此敘明。
貳、無罪部分：
一、公訴意旨另以：被告乙○○明知未領有廢棄物清除或處理業務之許可證，不得從
    事廢棄物之清除及處理工作，亦基於共同之犯意聯絡，於八十九年十二月六日凌
    晨，依鍾宏明（原名鍾國樹，為前案確定判決效力所及，另為不起訴處分）之指
    示，駕駛車牌號碼ＮＪ—六五九號營業貨運曳引車，至上址載運廢棄物，擬前往
    鍾宏明未經主管機關許可所提供其父鍾細維（業經臺灣新竹地方法院判決確定）
    所有坐落新竹縣寶山鄉○○○段三叉凸小段第一○一、一○一之一、五一二、五
    一三、五一四等地號土地即新竹縣寶山鄉○○村○○路二六號旁之土地上傾倒。
    嗣於八十九年十二月六日凌晨四時三十分許，綽號「阿文」之男子依被告甲○○
    之指示，在臺北市○○區○○路七號土地上，正以挖土機挖運前開廢棄物至被告
    乙○○所駕駛之前開ＮＪ—六五九號曳引車時，為警當場查獲，因認被告乙○○
    亦涉犯修正後廢棄物清理法第四十六條第一項第四款之罪嫌云云。
二、訊之被告乙○○固坦承於八十九年十二月六日受鍾宏明之通知前往上址載運廢棄
    物，惟辯稱：伊是第一次前往載運，在現場未見到甲○○，挖土機雖已將廢棄物
    運至伊車上，但尚未載運出來等語。經查：本件於八十九年十二月六日案發當時
    ，係被告甲○○連絡鍾宏明，再由鍾宏明通知被告乙○○前往載運，而被告乙○
    ○係第一次至查獲現場載運廢棄物，尚未載運出上開貯存廢棄物之場地即為警查
    獲之事實，業據同案被告甲○○、鍾宏明、徐運森、證人周祥麟分別於警訊、偵
    查及本院審理中供證無訛，如上所述，應堪認定。則八十九年十二月六日以前被
    告甲○○之犯行，應非與被告乙○○有何犯意聯絡及行為分擔，而於八十九年十
    二月六日凌晨四時三十分許，被告乙○○未領有許可文件駕駛車號ＮＪ—六五九
    號曳引車前往載運廢棄物時，固係著手於清除廢棄物行為，惟「清除」既指一般
    廢棄物之收集、運輸行為，如上所述，被告乙○○既非收集，而且運輸之行為又
    因尚於裝載廢棄物時即被查獲而未完成，僅為未遂，揆諸刑法第二十五條第二項
    規定未遂犯之處罰，以有特別規定者為限，及修正後廢棄物清理法第四十六條第
    一項第四款並無處罰未遂犯之規定，自難認被告乙○○有何刑責之可言。
三、此外，復查無其他積極證據足資證明被告乙○○涉有公訴人所指修正後廢棄物清
    理法第四十六條第一項第四款之罪嫌，自屬犯罪不能證明，應為無罪之諭知。
據上論斷，應依刑事訴訟法第三百零一條第一項、第二百九十九條第一項前段，廢棄
物清理法第四十六條第一項第四款，刑法第二條第一項前段、第十一條前段、第二十
八條、第七十四條第一款，判決如主文。
本案經檢察官劉異海到庭執行職務。
中      華      民      國    九十二    年      五  月     二十     日
                                  臺灣士林地方法院刑事第三庭
                                      法  官  雷雯華
右正本證明與原本無異。
如不服本判決，應於判決送達後十日內，向本院提出上訴狀。
                                      書記官  楊樠株
中      華      民      國    九十二    年      五      月     二十一   日
附錄本案論罪科刑法條全文
廢棄物清理法第四十六條：
有下列情形之一者，處一年以上五年以下有期徒刑，得併科新臺幣三百萬元以下罰金
：
一  任意棄置有害事業廢棄物。
二  事業負責人或相關人員未依本法規定之方式貯存、清除、處理或再利用廢棄物，
    致污染環境。
三  未經主管機關許可，提供土地回填、堆置廢棄物。
四  未依第四十一條第一項規定領有廢棄物清除、處理許可文件，從事廢棄物貯存、
    清除、處理，或未依廢棄物清除、處理許可文件內容貯存、清除、處理廢棄物。
五  執行機關之人員委託未取得許可文件之業者，清除、處理一般廢棄物者；或明知
    受託人非法清除、處理而仍委託。
六  公民營廢棄物處理機構負責人或相關人員、或執行機關之人員未處理廢棄物，開
    具虛偽證明。
無許可文件，以經營廢棄物清除、處理為常業者，處三年以上十年以下有期徒刑，得
併科新臺幣九百萬元以下罰金。


司法院資訊處製作；財團法人民間司法改革基金會備份。
